臺灣高等法院民事判決
上　訴　人　甲○○
訴訟代理人　林世宗律師
上　訴　人　乙○○
訴訟代理人　張同輝
被　上訴人　陽信商業銀行股份有限公司
法定代理人　陳勝宏
訴訟代理人　田佩玉
　　　　　　孫瑞蓮
　　　　　　林佳胤
上列當事人間請求清償借款等事件，上訴人對於中華民國92年4
月24日臺灣臺北地方法院92年度訴字第878號第一審判決，提起
上訴，經本院於94年3日8日言詞辯論終結，判決如下：
    主    文
原判決廢棄。
被上訴人在第一審之訴駁回。
第一、二審訴訟費用由被上訴人負擔。
    事    實
甲、上訴人甲○○方面：
一、聲明：
(一)原判決廢棄。
(二)被上訴人在第一審之訴駁回。
二、陳述：除與原判決記載相同者，茲予引用外，補稱略以：
(一)系爭債務已移轉予訴外人王國才，並得被上訴人之同意，伊
    已非債務人，被上訴人不得再向伊請求清償借款。
(二)又系爭借款既已約定利息，則被上訴人不得再請求違約金；
    況系爭借款既經被上訴人聲請拍賣坐落於桃園縣龍潭鄉○○
    段166-3地號土地及地上建物門牌桃園縣龍潭鄉○○○街18
    號4樓暨同所15巷21號地下室（下稱系爭房地）之抵押物，
    且已執行完畢，被上訴人不得再依系爭借款之約定，向伊請
    求利息及違約金。
三、證據：除援用原審所提出者外，補提債務承擔申請書為證。
乙、上訴人乙○○方面：
一、聲明：
(一)原判決廢棄。
(二)被上訴人在第一審之訴駁回。
二、陳述：
(一)伊雖於民國（下同）86年12月3日在授信契約書簽名，同意
    為上訴人甲○○之連帶保證人，惟於87年1月8日時，並未在
    系爭借據上簽字及蓋章，自無庸對上訴人甲○○之債務續負
    連帶保證責任。
(二)況縱認伊對上訴人甲○○之債務仍應負連帶保證之責，系爭
    房地於87年3月13日已辦理所有權移轉登記予訴外人王國才
    ，上訴人甲○○積欠被上訴人之債務，即移轉由訴外人王國
    才承受，被上訴人不得再向上訴人甲○○請求，伊自無庸再
    負連帶保證人之責。
丙、被上訴人方面：
一、聲明：上訴駁回。
二、陳述：除與原判決記載相同者，茲予引用外，補稱略以：
(一)訴外人王國才自始未出面為承擔系爭借款之意思，並與被上
    訴人辦理相關手續，故上訴人甲○○仍為系爭債務之債務人
    。
(二)又違約金之約定，乃雙方同意並載明書面，且被上訴人並無
    將利息及違約金滾入原本再生利息之情事，況被上訴人就拍
    賣不足額之部分收取利息及違約金，亦為契約所定，因此被
    上訴人自得收取違約金及利息。
三、證據：援用原審所提出者。
丁、本院依職權向臺灣桃園地方法院調取89年執字第10231號拍
    賣抵押物事件卷及向桃園縣大溪地政事務所調取系爭土地抵
    押權變更登記卷。
    理    由
一、按民法第275條規定連帶債務人中之一人受確定判決，而其
    判決非基於該債務人之個人關係者，為他債務人之利益亦生
    效力，故債權人以各連帶債務人為共同被告提起給付之訴，
    被告一人提出非基於個人關係之抗辯有理由者，對於被告各
    人即屬必須合一確定，自應適用民事訴訟法第56條第1項規
    定（最高法院33年上字第4810號判例參照）。又按訴訟標的
    對於共同訴訟之各人必須合一確定者，上訴期間固自各人受
    判決之送達時始各別進行，惟其中一人已在其上訴期間內提
    起上訴者，視與全體在上訴期間內提起上訴同，他共同訴訟
    人無論已否逾其上訴期間，均不必再行提起上訴，得逕行加
    入於嗣後之上訴程序（最高法院21年抗字第346號判例參照
    ）。查被上訴人起訴請求上訴人甲○○與乙○○連帶給付新
    台幣（下同）2,736,953元及其利息及違約金。該訴訟標的
    對於上訴人甲○○及乙○○必須合一確定，揆諸上開說明，
    上訴人甲○○提起上訴，其效力應及於乙○○，合先敘明。
二、本件被上訴人主張：上訴人甲○○於87年1月8日以上訴人乙
    ○○為連帶保證人，與伊訂立消費借貸契約，借得款項二筆
    ，第一筆為：367萬元，借款期間自87年1月8日起至107  年
    10月8日止，利息按伊基本放款利率減碼百分之一‧二五機
    動調整計算；第二筆為：13萬元，借款期間自87年1月8日起
    至94年1月8日止，約定利息按伊基本放款利率減碼年息百分
    之０‧五機動調整計算。均約定按月平均攤還本息，若未如
    期償還，借款人及連帶保證人即喪失期限利益，且逾期清償
    在六個月以內者，按上開利率百分之十，超過六個月者，按
    上開利率百分之二十加計違約金。惟上訴人甲○○自87年2
    月8日起即未繳納本息，依約已喪失期限利益，應即清償全
    部債務。嗣經伊向臺灣桃園地方法院聲請拍賣上訴人所供擔
    保之抵押物，分配受償拍賣所得金額為2,292,038元，尚欠
    本金2,556,203元及180,750元之違約金，合計共2,736,953
    元。上開執行事件分配表所列之利息及違約金計算至90年8
    月3日拍定當日為止，上訴人除積欠金額外，並積欠上開自
    90 年8月4日拍定翌日起算之利息及違約金。起訴時其基本
    放款利率減碼年息百分之一．二五，為年利率百分之七．三
    ，利息及違約金應本此計算等語，爰依消費借貸及連帶保證
    法律關係，求為命上訴人甲○○及乙○○連帶給付
    2,736,953元及其中2,566,203元自90年8月4日起至清償日止
    ，按週年利率百分之七．三計算之利息，暨按上開利率百分
    之二十計算之違約金之判決。
    上訴人甲○○則以：伊於借款後，業由被上訴人指定之代書
    陳桂惠將系爭抵押房地於87年3月13日以買賣之名義，移轉
    登記予訴外人王國才，並由訴外人王國才承擔該抵押貸款債
    務。被上訴人於87年3月19日與訴外人王國才簽具系爭借款
    債務承擔契約書，同意變更債務人為訴外人王國才，且桃園
    縣大溪地政事務所登記事項亦載明變更系爭借款債務之債務
    人為訴外人王國才，被上訴人並將「債務人：甲○○」為塗
    銷之註記，嗣被上訴人向臺灣桃園地方法院聲請強制執行時
    ，亦以訴外人王國才為債務人。系爭借款與其抵押之房地之
    承擔與移轉既經被上訴人指定之代書陳桂惠辦理完竣，足證
    經被上訴人明知且承認，自對被上訴人發生效力。依民法第
    301條及最高法院18年上字第61號判例，系爭借款債務，已
    移轉於訴外人王國才，即由訴外人王國才為承擔債務人，伊
    已非債務人，被上訴人自不得再請求伊清償。且原審判決清
    償借款之金額及其利息與違約金之計算方式均有錯誤等語，
    資為抗辯。
    上訴人乙○○則以：伊雖於授信約定書上簽名同意為上訴人
    甲○○之連帶保證人，惟未於借據上簽名，故伊不負連帶給
    付之責。況上訴人甲○○向被上訴人借款購買系爭房地後，
    已將系爭房地移轉登記予訴外人王國才，所積欠被上訴人債
    務，亦由訴外人王國才承受，被上訴人自不得再向上訴人甲
    ○○請求清償債務，伊亦無庸負連帶保證責任等語，資為抗
    辯。
三、查上訴人甲○○於87年1月8日以上訴人乙○○為連帶保證人
    ，與被上訴人訂立消費借貸契約，借得款項二筆，分別為：
    367萬元，借款期間自87年1月8日起至107年10月8日止，利
    息按被上訴人基本放款利率減碼百分之一‧二五機動調整計
    算；13萬元，借款期間自87年1月8日起至94年1月8日止，約
    定利息按上訴人基本放款利率減碼年息百分之○‧五機動調
    整計算，均約定按月平均攤還本息，若未如期償還，借款人
    及連帶保證人即喪失期限利益，且逾期清償在六個月以內者
    ，按上開利率百分之十，超過六個月者，按上開利率百分之
    二十加計違約金。而上訴人甲○○自87年2月8日起即未繳納
    本息，依約已喪失期限利益。嗣經被上訴人向臺灣桃園地方
    法院聲請拍賣上訴人所供擔保之抵押物，分配受償拍賣所得
    金額為2,292,038元，尚欠本金2,556,203元及違約金
    180,750元等事實，業據被上訴人提出借據、授信約定書、
    分配表、分配結果彙總表、放款利率變動表、放款明細資料
    查詢單為證（見原審卷第11至18、31、32頁），復為兩造所
    不爭執（見原審卷第38頁、本院卷第17、87頁），堪信為真
    實。
四、被上訴人主張：上訴人甲○○以乙○○為連帶保證人，向伊
    所借款項，經拍賣抵押房地，僅清償一部，尚欠本金
    2,556,203元、違約金180,750元，合計2,736,953元，訴請
    上訴人甲○○及乙○○連帶清償。上訴人甲○○固不否認有
    上開借款，視同上訴人乙○○亦不否認為上開借款之連帶保
    證人，惟均辯稱：系爭房地已於87年3月13日以買賣名義移
    轉登記予訴外人王國才，並由王國才承擔上開債務，故系爭
    抵押房地拍賣不足抵本金及違約金合計2,736,953元應屬王
    國才之債務，彼二人無庸負責等語。經查：
(一)上訴人甲○○於87年1月8日向被上訴人借款後，於同年3月
    13日將系爭抵押房地出售予訴外人王國才，約定上開債務由
    買受人王國才承擔，經上訴人甲○○徵得被上訴人同意後，
    王國才乃於同年3月19日與被上訴人就系爭抵押物簽訂他項
    權利變更契約書，約定將本金及最高限額456萬元原「義務
    人兼債務人甲○○」變更為「義務人兼債務人王國才」，將
    「債務人：甲○○」之登記變更為「債務人：王國才」，並
    於86年12月29日完成變更登記，有他項權利變更契約書、土
    地、建物登記謄本可稽（見本院卷第98至102頁）。
(二)上訴人甲○○亦曾向被上訴人提出被上訴人之制式債務承擔
    申請書，申請書末尾載有「本件須俟地政機關辦理債務人變
    更事項登記完妥後，本行始予承認」等字樣，該申請書於系
    爭抵押房地之他項權利「義務人兼債務人」變更登記完成後
    之87年3月23日經被上訴人之經辦主管蓋印承認，有該申請
    書可稽（見本院卷第97頁），依該債務承擔申請書記載：上
    訴人甲○○就上開抵押權擔保範圍內，對被上訴人所負借款
    債務，業已成立債務承擔契約，上訴人甲○○原對被上訴人
    所負之借款債務，自即日起，由承擔人全部承擔，上訴人甲
    ○○原就上開債務暨前項抵押權與被上訴人所簽訂之各項契
    約，其權利義務關係併由承擔人全部承擔等語，該申請書雖
    未記載王國才姓名，且欠缺承擔人王國才之簽章，惟就系爭
    抵押權經被上訴人同意由「義務人兼債務人甲○○」變更為
    「義務人兼債務人王國才」並已完成變更登記及登記完妥後
    ，由被上訴人主管簽章等情形以觀，足認上開債務承擔申請
    書內所指之承擔人應為王國才。
(三)按民法第301規定：第三人與債務人訂立契約承擔債務者，
    非經債權人承認，對於債權人不生效力。查上訴人將系爭抵
    押房地出售予訴外人王國才，並徵得債權人即被上訴人之同
    意，由被上訴人與訴外人王國才訂立他項權利變更契約書，
    將「義務人兼債務人甲○○」變更為訴外人王國才，並已辦
    妥他項權利變更登記，且經被上訴人經辦主管在上訴人所提
    債務承擔申請書蓋印承認，業如前述，依上開說明，足見訴
    外人王國才與上人訂立契約承擔債務，已經債權人即被上訴
    人之承認，債權人自不得更向原債務人請求履行（最高法院
    23年上字第3008號判例參照）。是被上訴人主張依原借貸契
    約向上訴人甲○○請求給付未清償之本金及違約金，自屬無
    據。
五、次按保證債務之存在，以主債務之存在為前提，主債務人所
    負債務縱有一部未清償，而該部分已由債權人同意由訴外人
    王國才承擔，因而主債務人之債務全部消滅者，保證債務當
    然隨之消滅（最高法院22年上字第495號判例參照）。本件
    上訴人乙○○為上訴人甲○○之連帶保證人，上訴人甲○○
    之借款債務既經被上訴人同意由訴外人王國才承擔，被上訴
    人不得更向原債務人即上訴人甲○○請求，上訴人乙○○又
    未同意任訴外人王國才之連帶保證人，業如前述，則被上訴
    人就系爭抵押房地拍賣未獲清償之債務，亦不得向上訴人乙
    ○○請求，上訴人乙○○抗辯其連帶保證責任債務已消滅，
    自屬可採。
六、綜上所述，被上訴人本於消費借貸及連帶保證之法律關係，
    請求上訴人甲○○及乙○○連帶給付本金2,556,203元及自
    90年8月4日起至清償日止，按週年利率百分之七．三計算之
    利息暨按上開利率百分之二十計算之違約金與違約金
    180,750元，不應准許。從而，原審所為上訴人敗訴之判決
    ，自有未洽。上訴論旨，指摘原判決不當，求予廢棄改判，
    為有理由。
七、至兩造其餘之攻擊或防禦方法及未經援用證據，經本院斟酌
    後，認為均不足以影響本判決之結果，無逐一詳予論駁之必
    要，併此敘明。
八、據上論結，本件上訴為有理由。依民事訴訟法第450條、第
    78條，判決如主文。
中　　華　　民　　國　  94  　年　　3　　月　　22　　日
                  民事第十庭審判長法　官  黃熙嫣
                                  法　官　鄭傑夫
                                  法　官　劉清景
正本係照原本作成。
如不服本判決，應於收受送達後二十日內向本院提出上訴書狀，
其未表明上訴理由者，應於提出上訴後二十日內向本院補提理由
書狀（均須按他造當事人之人數附繕本）上訴時應提出委任律師
或具有律師資格之人之委任狀；委任有律師資格者，另應附具律
師資格證書及釋明委任人與受任人有民事訴訟法第四百六十六條
之一第一項但書或第二項（詳附註）所定關係之釋明文書影本。
中　　華　　民　　國　　94　　年　　3 　　月　　24　　日
　　　　　　　　　　　　　　　　　書記官  黃千鶴
附註：
民事訴訟法第四百六十六條之一（第一項、第二項）：
對於第二審判決上訴，上訴人應委任律師為訴訟代理人。但上訴
人或其他法定代理人具有律師資格者，不在此限。
上訴人之配偶、三親等內之血親、二親等內之姻親，或上訴人為
法人、中央或地方機關時，其所屬專任人員具有律師資格並經法
院認為適當者，亦得為第三審訴訟代理人。
